臺灣士林地方法院民事判決　　　　　　　 96年度訴字第692號
原　　　告　丙○○
　　　　　　　　　　　　樓
訴訟代理人　甲○○
被　　　告　嘉騏建設有限公司
法定代理人　戊○○
被　　　告　乙○○
　　　　　　　　　　　　號4樓.
法定代理人　辛○○
被　　　告　己○○
　　　　　　漢洋建設股份有限公司
　　　　　　　　　　　　之1
法定代理人　丁○○
訴訟代理人　庚○○
上列當事人間返還價金事件，本院於96年10月4 日言詞辯論終結
，判決如下：
    主  文
被告嘉騏建設有限公司、被告辛○○、被告乙○○應連帶給付原
告新台幣壹佰拾貳萬元及自附表所示利息起算日起，按年息百
分之五計算之利息。
被告嘉騏建設有限公司與被告己○○應連帶給付原告新台幣壹佰
拾貳萬元及自附表所示利息起算日起，按年息百分之五計算之
利息。
第一項被告或第二項被告為給付，第二項被告或第一項被告就其
清償範圍內，免給付義務。
原告其餘之訴駁回。
訴訟費用由被告嘉騏建設有限公司、辛○○、乙○○、己○○連
帶負擔百分之九十，餘由原告負擔。
本判決第一項或第二項於原告以新台幣肆拾肆萬元供擔保後，得
假執行。
原告其餘假執行之聲請駁回。
    事  實  及  理  由
一、本件被告嘉騏建設有限公司（下稱被告嘉騏公司）、己○○
    未於言詞辯論期日到場，核無民事訴訟法第386 條各款所列
    情形，爰依原告之聲請，由其一造辯論而為判決。
二、原告主張：原告於民國83年12月5 日向被告嘉騏公司訂購坐
    落台北縣汐止鎮○○段南港子小段13-1、13-128地號土地上
    （下稱系爭土地）之『香隄大街』編號香榭區第B1棟第5 樓
    房屋乙戶與地下B4樓編號第2 號之停車位，同時並向地主洪
    龍泉【民國93年9 月1 日逝世，繼承人為被告辛○○（妻）
    、乙○○（3 子）】承購前述建物與車位之基地，並分別簽
    訂有房屋買賣合約與土地買賣合約書，約定房屋與車位買賣
    價款為新台幣（以下同）339 萬元，基地總價款為339 萬元
    ，總計系爭房地價款為678 萬元，開工日為83年12月，完工
    日期為87年6 月30日。原告並依系爭合約書上之約定而於83
    年12月5 日給付被告嘉騏公司訂金6 萬5 千元、簽約金16萬
    5 千元，於84年1 月23日給付開工款10萬元；同時於83年12
    月5 日給付地主洪龍泉及被告己○○訂金6 萬5 千元、簽約
    金16萬5 千元，於84年1 月23日給付開工款10萬元，共計原
    告已給付被告嘉騏公司與地主洪龍泉和被告己○○66萬元。
    未料，被告嘉騏公司於85年間竟通知原告其因公司財務運作
    困難無法繼續興建系爭房地工程，嗣後雖尋得第三人駿達建
    設開發股份有限公司接手，但又因故解約，最後方通知原告
    由被告漢洋建設股份有限公司（下稱被告漢洋公司）概括承
    受所有其與洪龍泉及被告己○○之權利義務，原告因而於86
    年6 月3 日與被告嘉騏公司、地主洪龍泉被告己○○暨被告
    漢洋公司簽訂保障條款，三方並約定被告漢洋公司應於保障
    條款生效後2 個月內復工，並自復工日期2 年半內完工。原
    告自簽訂系爭預售房地買賣契約迄今，被告嘉騏公司及被告
    辛○○、乙○○與己○○、遲遲未依約於87年6 月30日完工
    ，且土地已遭第三人查封，渠等巳構成債務不履行，自應依
    約賠償。又本件保證條款系屬民法第269 條所規定之第三人
    利益契約，按第三人利益之契約，第三人有向債務人直接請
    求給付之權利，又於債務人不履行時，對於債務人有債務不
    履行之損害賠償請求權，換言之，本件保障條款既屬第三人
    利益契約，原告即得依第三人利益契約之規定而直接向被告
    漢洋公司為請求。而被告漢洋公司自86年6 月3 日與原告簽
    訂保障條款後卻拖延迄今並無任何復工之事實，顯然已違反
    保障條款第3 條之約定，原告有權向被告漢洋公司請求因其
    債務不履行所致損害賠償，核被告等人之行為已致原告受有
    嚴重之損害，原告自得依民法226 條第1 項、256 條之規定
    ，以本件起訴狀繕本送達為解除系爭預售房地買賣契約與保
    障條款之意思表示，同時並依房屋合約書第11條、第23條、
    土地合約書第8 條、第14條之約定，民法259 條第1 項第1
    、2 款之規定，請求被告嘉騏公司、被告辛○○、被告乙○○與被告己○○連帶給付原告價金及依約加付1 倍之違約金
    132 萬元及如附表利息起算日起之法定遲延利息，被告漢洋
    公司亦同，前後兩者負不真正連帶責任等語，並聲明：(一)被
    告嘉騏公司、被告辛○○、被告乙○○與被告己○○應連帶
    給付原告132 萬元及自附表所示利息起算日起按年息百分之
    5 計算之利息。(二)被告漢洋公司應給付原告132 萬元及自附
    表所示之利息起算日起按年息百分之5 計算之利息。(三)第1
    項被告或第2 項被告為給付，第2 項或第1 項被告就其清償
    範圍內，免給付義務。(四)願供擔保，請准宣告假執行。
三、被告漢洋公司則以：被告漢洋公司與原告所簽訂之保障條款
    ，係屬附條件之契約，需條件成就時發生效力。依據保障條
    款第1 條、第2 條第2 款之規定，保障條款之生效需被告漢
    洋公司與全體訂戶完成簽訂後，被告漢洋公司始有依據保障
    條款所約定之事項對原告及其他訂購戶負興建房屋及交屋之
    責。然被告漢洋公司僅與原告一戶簽訂保障條款，並未與其
    他訂購戶亦同時簽訂保障條款，未符保障條款第1 條及第2
    條第2 款之各項約定，系爭保障條款契約即因條件未成就而
    不生效力。亦即漢洋公司無須依保障條款之第2 條第1 、3
    、4 款對原告負任何損害賠償之責。至於原告與被告嘉騏公
    司及其他共同被告間之權利義務關係，基於契約之相對性，
    概與被告漢洋公司無涉，原告自不得對被告漢洋公司為任何
    請求等語；並聲明：(一)原告之訴及假執行之聲請均駁回。(二)
    如受不利判決，願供擔保請准免為假執行。
四、被告辛○○、乙○○抗辯：土地合約書雖列洪龍泉與被告己○○為賣方，但並無2 人有不可分或連帶責任之約定，洪龍
    泉至多僅須返還一半之價金即16萬5 千元即可，況價金亦由
    被告嘉琪公司收取，洪龍泉並未收到土地價金。又系爭房屋
    之無法建築完成，應係被告嘉騏公司與被告漢洋公司之故，
    而非可歸責於洪龍泉，至土地合約書第14條所稱與「房屋買
    賣契約書」有不可分之連帶關係，係指契約之履行或解除不
    可分，而非指損害賠償不可分；況被告亦無力賠償，請求僅
    就已查封之土地供清償等語；並聲明：原告之訴及假執行之
    聲請均駁回。
五、被告嘉騏公司及被告己○○未於言詞辯論期日到場，亦未提
    出準備書狀作何聲明或陳述。
六、本院協議整理已到庭兩造不爭執點及爭執點如下：
(一)、不爭執點：
１、被告辛○○與乙○○為洪龍泉之繼承人（87、90頁）。
２、原告於83年12月5 日向被告嘉騏公司訂購系爭土地上之『香
    隄大街』編號香榭區第B1棟第五樓房屋乙戶與地下B4樓編號
    地2 號之停車位，同時並向地主洪龍泉及被告己○○【民國
    93 年9月1 日逝世，繼承人為被告辛○○（妻）、乙○○（
    3 子）】與承購前述建物與車位之基地，並分別簽訂有房屋
    買賣契約與土地買賣契約，約定房屋與車位買賣價款為339
    萬元，基地總價款為339 萬元，總計系爭房地價款為678 萬
    元，開工日為83年12月，完工日期為87年6 月30日。原告並
    依系爭合約書上之約定而於83年12月5 日給付被告嘉騏公司
    訂金6 萬5 千元、簽約金16萬5 千元，於84年1 月23日給付
    開工款10萬元；同時於83年12月5 日給付地主洪龍泉及被告
    己○○訂金6 萬5 千元、簽約金16萬5 千元，於84年1 月23
    日給付開工款10萬元，共計原告已給付被告嘉騏公司與地主
    洪龍泉及被告被告己○○計66萬元。嗣被告嘉騏公司於85年
    間竟通知原告稱因公司財務運作困難無法繼續興建系爭房地
    工程，最後通知由被告漢洋公司概括承受所有其與洪龍泉及
    被告己○○之權利義務，原告於86年6 月3 日與被告嘉騏公
    司、地主洪龍泉與被告己○○暨被告漢洋公司簽訂保障條款
    ，三方並約定被告漢洋公司應於保障條款生效後二個月內復
    工，並自復工日期二年半內完工。原告自簽訂系爭預售房地
    買賣契約迄今，被告嘉騏公司遲遲未依約於87年6 月30日完
    工，且系爭土地於85年間已遭第三人查封（12─75頁、87
    頁）。
３、房屋買賣合約書第23條約定：「甲方（指原告）與本約房屋
    基地所有權人簽立之『土地買賣契約書』和本約有不可分之
    連帶關係。故乙方（指被告嘉騏公司）同意對本約房屋基地
    所有權人依『土地買賣契約書』所應履行之義務負連帶責任
    ... 」等語（46頁）。土地買賣合約書第14條約定：「甲方
    （指原告）與本基地房屋起造人簽立『房屋買賣契約書』和
    本約有不可分之連帶關係，故乙方（指地主）同意對房屋起
    造人，依『房屋買賣契約書』所應履行之義務負連帶責任。
    .. . 」 等語（20頁），兩契約之履行或解除有不可分之連
    帶關係。
４、原告曾於86年6 月3 日與被告漢洋公司、地主洪龍泉及被告
    己○○暨被告嘉騏公司三方訂立保障條款，該條款第1 條約
    定：「保障條款生效條件：香堤大街案各訂戶完成簽訂保障
    條款及本案相關工程及法律問題釐清時，本保障條款始生效
    力。」、第2 條第1 項：「於本保障條款生效後，甲方（即
    原告）前與丙方（即地主洪龍泉及被告己○○暨被告嘉騏公
    司）簽訂之房屋（含車位）、土地預訂買賣合約書中所有權
    利義務乙方（即被告漢洋公司）同意承認.... 」 、第2 條
    第2 項規定：「乙方將于各訂戶完成簽訂保障條款後參與本
    案共同投資，負責興建甲方訂購之房屋（含車位）」等語（
    85 頁） ，
５、系爭土地上並無任何建物。
６、依系爭房屋買賣合約第11條（43頁），土地買賣合約第8條
    （第18頁）關於「違約金」之約定，其性質係屬損害賠償額
    預定性之違約金。
(二)、爭執點：
１、依保障條款第1 條之約定，被告漢洋公司與各訂戶完成簽訂
    保障條款之條件究有無成就？被告漢洋公司須否負賠償責任
    ？
(1)、原告主張被告漢洋公司與其訂立保障條款概括承受所有被告
    嘉騏公司與地主洪龍泉及被告己○○之權利義務，迄今房屋
    未能建成，土地亦被查封，被告漢洋公司自應負賠償責任云
    云；被告漢洋公司則以：伊僅與原告1 人簽訂保障條款，未
    與所有之訂戶完成簽訂保障條款，該保障條款之條件尚未成
    就，契約未生效，伊自無庸負賠償之責等語。
(2)、又按附停止條件之法律行為，於條件成就時，發生效力，民
    法第99條第1 項定有明文。查原告雖曾於86年6 月3 日與被
    告漢洋公司、地主洪龍泉及被告己○○暨被告嘉騏公司三方
    訂立保障條款，惟依不爭執點４所述之約定，可知保障條款
    ，係附有停止條件之契約，被告漢洋公司抗辯未與香堤大街
    案全體訂戶完成簽訂保障條款，該保障條款尚未生效乙節，
    原告就條件成就之事並未舉證以明之，其本於保障條款請求
    被告漢洋公司賠償，即非有據。
２、不爭執點３所指兩契約有「有不可分之連帶關係」，是否包
    含損害賠償、違約金亦有不可分之連帶關係？
(1)、原告主張：房屋買賣契約書內容中最重要者為交屋與違約賠
    償，所謂兩契約有「有不可分之連帶關係」，當然指因任一
    契約所生之損害賠償、違約金亦有不可分之連帶關係等語。
    被告辛○○、乙○○則抗辯：兩契約有「有不可分之連帶關
    係」，僅指兩契約之履行或解除有不可分之連帶關係云云。
(2)、按因可歸責於債務人之事由，致給付不能者，債權人得請求
    賠償損害，民法第226 條第1 項定有明文；又債權人於有民
    法第226 條之情形時，得解除其契約，民法第256 條亦定有
    明文。又解除權之行使不妨礙損害賠償之請求，民法第260
    條亦有明文。查保障條款不生效力，已如前述，被告嘉騏公
    司與原告所訂之房屋買賣合約書約明應於87間交屋，但迄今
    未依約建築系爭房屋予原告，系爭土地於85年間並已遭訴外
    人查封，地主即被告辛○○、乙○○被告己○○要屬給付不
    能，而土地及房屋買賣契約之履行或解除既不可分，被告嘉
    騏公司與地主即被告己○○、被告辛○○、被告乙○○應負
    給付不能之責。又損害賠償為原契約標的之變形物，兩者有
    同一性，被告辛○○、乙○○及被告己○○為地主，自仍應
    與被告嘉騏公司負給付不能之損害賠償責任。而系爭房屋及
    基地契約中有關違約金之紡定，係損害賠償總額預定之性質
    ，是不爭執點３所指兩契約有「有不可分之連帶關係」，即
    應包含損害賠償即違約金在內。
３、洪龍泉之繼承人被告辛○○和乙○○是否須與被告己○○負
    連帶責任？
(1)、原告主張：地主洪龍泉之繼承人即被告辛○○和乙○○須與
    被告己○○及建商互負連帶責任等語；被告辛○○和乙○○
    則以：價金由被告嘉騏公司由取走，縱要賠償應只須給付一
    半之土地已收款，且地主洪龍泉與被告己○○間無連帶責任
    可言為辯。
(2)、經查系爭13─1 號土地之所有權人為被告辛○○和乙○○，
    系爭13─128 號土地則係被告己○○應有部分2/5 、被告辛○○和被告乙○○公同共有3/5 ，權利範圍不一，有土地登
    記簿謄本（87─90頁）可參。但查土地買賣合約書所載之賣
    主固為洪龍泉與被告己○○，惟觀土地付款明細表之紀錄（
    24 頁） ，原告3 次繳款，均蓋有洪龍泉被告己○○及之印
    文，雖未區分各人收款若干，然依該約第14條所載（內容詳
    不爭執３），無從認定地主間須負連帶責任之意，應係各地
    主與出售房屋之被告嘉騏公司始須負連帶履行義務，是被告
    辛○○和乙○○抗辯不須與被告己○○負連帶責任，應屬有
    理。至被告辛○○和乙○○抗辯土地價款渠等應與被告己○○各負一半之責，但依前述地主之土地權利範圍不同，收款
    亦未區分金額，足見此部分抗辯為無可採。至被告辛○○和
    乙○○又抗辯土地價款為被告嘉騏公司取走乙節，亦未舉證
    以明之，況依市場交易狀況，預售屋銷售者，不是建商即為
    代銷公司，地主實際並未出面，惟渠等間均有委任關係存在
    ，縱地主洪龍泉未收到土地價款，亦係被告辛○○和乙○○
    與被告嘉騏公司間之問題，是渠等此部分辯解，亦非足取，
    附此敘明。
４、違約金是否過高？
(1)、原告主張違約金並未過高等語，被告辛○○和被告乙○○則
    抗辯違約金過高云云。查土地買賣合約書第8 條約定：「乙
    方（指地主）如無故不履行本契約時，乙方應按照甲方已給
    付價款加倍給付甲方（指原告），作為包括違約金之賠償總
    額。... 」，而房屋買賣合約書第11條亦有相同之約定。而
    此房屋、土地買賣合約書為建商及地主所提供之定型化契約
    書，被告辛○○和被告乙○○非消費者，何能主張違約金高
    過？矧原告自83年12月5 日簽訂系爭土地及房屋買賣契約迄
    今，已十餘年，被告嘉騏公司未能履行建築房屋交付原告之
    義務，85年間土地亦被查封，顯見地主與建商即被告嘉騏公
    司之違約情節非輕，被告辛○○和被告乙○○復未舉證違約
    金有過高之情事，故其抗辯並非有據。
七、【被告嘉騏公司、被告辛○○、被告乙○○】與【被告嘉騏
    公司與被告己○○】間對原告之損害賠償責任有不真正之連
    帶關係，其中1 組被告為給付，其餘被告即就其清償範圍內
    ，免給付義務。從而原告依房屋買賣合約書第11條、第23條
    、土地買賣合約書第8 條、第14條之約定，民法226 條第1
    項、256 條、259 條第1 項第1 、2 款之規定請求於「被告
    嘉騏公司、被告辛○○、被告乙○○連帶給付原告132 萬元
    及自附表所示利息起算日起，按年息百分之5 計算之利息；
    被告嘉騏公司與被告己○○應連帶給付原告132 萬元及自附
    表所示利息起算日起，按年息百分之5 計算之利息；第1 項
    被告或第2 項被告為給付，第2 項被告或第1 項被告就其清
    償範圍內，免給付義務」之範圍內，為有理由，逾此部分則
    非有據，應予駁回。
八、原告陳明願供擔保，聲請宣告假執行，核無不合，爰酌定相
    當擔保金額予以准許。
九、據上論結，原告之訴為一部有理由，一部無理由，依民事訴
    訟法第385 條第1 項前段、第79條、第85條第2 項、第390
    條第2 項判決如主文。
中　　華　　民　　國　　96　　年　　10　　月　　5　　 日
                  民事第一庭  法  官  黃小瑩
以上正本證明與原本無異。
如對本判決上訴，應於判決送達後20日內向本院提出上訴狀。
中    華    民    國    96    年    10    月    8     日
                              書記官  陳鳳嬌
